【裁判字號】    99,訴,1753
【裁判日期】    990930
【裁判案由】    返還存款
【裁判全文】
臺灣臺中地方法院民事判決  99年度訴字第1753號
原      告  吳瑞發
被      告  吳瑞崑
訴訟代理人  賴麗花
上列當事人間返還存款事件，本院於民國99年9月8日言詞辯論終
結，判決如下：
    主      文
原告之訴駁回。
訴訟費用由原告負擔。
    事實及理由
一、按訴狀送達後，原告不得將原訴變更或追加。但擴張或減縮
    應受判決事項之聲明者，不在此限。民事訴訟法第255條第1
    項第3款定有明文。本件原告提起本訴原聲明請求：「被告
    應給付原告新臺幣（下同）350萬元」。嗣於99年8月25日言
    詞辯論期日變更其聲明為「被告應給付原告100萬元」。核
    屬減縮應受判決事項之聲明，依前開說明，應予准許。
二、原告主張：
(一)民國87年5月兩造父親吳金慶罹患老人癡呆症期間，被告要
    求吳金慶開立兩張支票（購買股票及土地、房屋買賣代書費
    ），及新光保險期滿領回26萬元，其中20萬元轉入被告帳戶
    內，另被告住家購買鋼琴及日常生活費用，全部由吳金慶活
    期存款簿支出。
(二)吳金慶定儲存款共有四筆存單（每筆儲存面額不一致），從
    85年起定儲利息每月固定存入大雅鄉農會活期存款簿內，87
    年2月10日有一筆面額50萬「定儲0000000」解約兌現吳金慶
    所開立兩張支票。87年6月30日發現一筆面額50萬「定儲000
    0000」存單不見，存款簿上只登記「轉帳00000000000000」
    ，88年7月15日存款簿也只有兩筆利息存入，直到92年6月17
    日因簿上存款不足，所以中途解約一筆存單，92年8月25日
    又中途解約最後一筆存單，兩筆存單解約後金額為973,000
    元，上開金額存入郵局作為吳金慶住養老院及往後所需之一
    切開銷。
(三)吳金慶於78年間賣出一筆農地獲得2,000多萬，當時吳金慶
    沒有投資及負債，只有把部分餘額存入銀行及農會，日常生
    活平淡。吳金慶自87年5月罹患老人癡呆症直到92年8月，病
    症已經有5年多，屬於後期老人癡呆，每日三餐需家人餵食
    ，排泄無法自理，記憶減退，最後兩筆定儲存單是何人去辦
    理中途解約，辦理所需印章從何而來，均須查明，且吳金慶
    罹患老人癡呆，如何能發現自己的存款及印章不見。而87年
    後吳金慶在兩造之間輪流居住，自92年8月25日後開銷從其
    存款裡面支付，在此之前吳金慶沒有什麼開銷。
(四)因吳金慶老年罹患老年癡呆症和一些老年病症，經由長輩開
    會決定部分存款過戶予被告名下，未料存款全遭被告操作、
    挪用，95年2月18日吳金慶過世後，多年來原告向被告爭議
    父親所有存款之事，被告全未回應。吳金慶於95年間過世，
    早於92年間財產就已經被掏光，根據吳金慶的存摺發現有錢
    被領走，領錢的只有被告，存摺簿上記載被告自87年到92年
    8月25日前都有挪用存款。因吳金慶共有四筆存單，被告挪
    用一筆50萬元，另外吳金慶有活期存款156萬元也遭被告挪
    用，被告挪用200萬元，那筆錢原告可以平分一半，故原告
    請求100萬元等語。爰聲明：被告應給付原告100萬元。
三、被告則以：
(一)兩造父親吳金慶共育有6名子女，倘若原告是基於遺產問題
    有所爭執，應以全體繼承人為共同原告或共同被告，否則本
    件即欠缺當事人適格。
(二)原告主張之原因事實為87年起迄92年間吳金慶所有之大雅鄉
    農會活期存款及定期存單，並非原告自己的存款。吳金慶於
    95年2月18日過世，過世前未曾有任何禁治產宣告或監護宣
    告情事，87年至92年間神智均相當清楚，會寫字、騎摩托車
    、開支票等，且吳金慶曾於88年間對原告提起告訴，當時並
    無老年癡呆症，因此對於自己在大雅鄉農會之存款要如何運
    用，金額到底多少，吳金慶具有自主權，且存摺及印章多由
    吳金慶自己保管，放置於原告住所處，取款也多是吳金慶自
    己辦理，被告不曾過問。
(三)91年至92年間，吳金慶於大雅鄉農會馬岡辦事處共有兩筆50
    萬元一年期定期儲蓄存款，金額總計100萬元，存款日期為9
    1年9月15日迄92年9月15日。吳金慶將兩張定期存單交給被
    告配偶賴麗花保管，並將該存款之存摺與印章保管於原告住
    所。詎92年8月初吳金慶發現自己的存摺及印章均不見，且
    定期存款也在到期日前遭解約變更為活期儲蓄存款，覺得很
    不安心，故於92年8月25日由被告及兩個姐姐吳秀端、吳秀
    嬌的陪同下，吳金慶本人親自辦理結清帳戶，將97萬多元的
    存款餘額領出開立同額支票，轉存於吳金慶之立帳大雅馬岡
    厝郵局之帳號00000-00-000-0000中。
(四)上開存於大雅馬崗厝郵局內的存款，均是作為吳金慶晚年的
    稅金、醫療費、看護費、安養中心費用及喪葬費使用，關於
    此點，原告亦知之甚詳，原告於知悉吳金慶將存款轉存到其
    他戶頭後，隔三日即92年8月28日即以存證信函通知被告，
    爭執吳金慶所有之大雅鄉農會活期存款及定期存單，表示不
    願意再扶養父親或支付父親晚年的任何扶養費用，原本吳金
    慶係輪流在兩個兒子家居住，於接獲原告92年8月28日存證
    信函後，心裡相當難過，就再也沒有去過原告家中，而至吳
    金慶95年2月往生為止，原告確實未曾再支付過父親的扶養
    費用，連過年也都沒有看過父親或包個紅包，另吳金慶過世
    前曾表達希望能在最鍾愛的長子即原告家中臨終，原告也不
    答應，最後只好抱憾以終。
(五)由原告提出的存單往來交易明細等帳戶資料可以看出，吳金
    慶於大雅鄉農會馬岡辦事處之定期存單帳戶中（存戶帳號00
    0-000-0000000-0），一直只有兩筆50萬元定期儲蓄存款，
    金額總計100萬元，兩筆存單到期換單後就會出現另兩個存
    單號碼，而這些存單的起始日及到期日或是金額都有清楚的
    連續性，因此，假如將每個年度的定期存單金額加總後，宣
    稱吳金慶有那麼多的存款，並不實在，因那完全是同樣的存
    款到期後換單而已，並沒有增加任何存款。
(六)吳金慶帳戶中兩筆定期存單之連績性，亦可由活期儲蓄存款
    帳戶（帳號000-000-0000000-0）之客戶往來交易明細表可
    知，每個月月中活期儲蓄存款中固定兩筆「息連轉」的存入
    金額，剛好就是定期存單往來交易明細表上的「領息連動轉
    帳」後列之利息金額，日期相同、金額亦相同。因此吳金慶
    存放於大雅鄉農會馬岡辦事處之定期存款，最多只有100萬
    元，而活期儲蓄存款至多亦僅10多萬元。
(七)原告明知父親吳金慶只有100多萬元存款，因父親之存摺及
    印章均是放置於原告之住所處。除此之外，由原告於92年8
    月28日所發存證信函亦可知，原告明知父親吳金慶是自行前
    往大雅鄉農會辦理取款，卻將父親歷年來所有一年期定期存
    單之存單金額加總一起，羅織罪名於被告，並向臺灣臺中地
    方法院檢察署提出侵占及偽造文書等刑事告訴（目前由孝股
    以99年度他字第3989號受理中），即不無誣指之嫌。
(八)原告於92年8月28日即已知悉吳金慶之大雅鄉農會存款狀態
    ，則其迄今99年7月30日方起訴為主張，應已罹於民法第197
    條所規定之2年消滅時效。另本件原告所爭執之相關事實均
    發生於吳金慶生前，當時原告對於吳金慶所有財產，僅有期
    待利益，並無任何權利得主張。除此之外，原告於92年8月2
    8日即已知悉吳金慶之大雅鄉農會存款狀態，則其迄今99年7
    月30日方起訴為主張，應已罹於民法第1146條所規定之2年
    消滅時效等語。並聲明：原告之訴駁回。
四、法院之判斷：
(一)原告主張訴外人吳金慶為兩造父親，已經在95年2月18日過
    世，吳金慶生前於大雅鄉農會有開戶存款之事實，原告有提
    出存摺影本、交易明細表等件為依據，復為被告所不爭執，
    堪信為真實。
(二)查原告請求其弟即被告應給付原告100萬元。簡單的說，原
    告是主張被告對原告有給付100萬元的義務，而請法院判決
    。但是，在法律上，當債務人對於債權人有給付金錢的義務
    ，通常是基於雙方「契約」的約定，或因為「無因管理」、
    「不當得利」及「侵權行為」等法律關係而來。換句話說，
    在社會生活中，一個人不會「無緣無故」對另一人發生給付
    金錢的義務。因此，當原告對被告提起訴訟，請求法院判決
    被告應給付原告金錢時，最基本的要說出：因為「什麼樣的
    緣故」被告應該給付原告金錢，也就是基於「什麼樣的法律
    依據」，法院應該判決原告勝訴。如果，原告說不出「什麼
    樣的緣故」，而法院從原告所說的事實，也找不出「什麼樣
    的法律依據」足以認定被告對於原告有給付金錢的義務時，
    自然應該判決原告敗訴。本件原告請求被告應給付原告100
    萬元，依其起訴狀所寫的內容，看不出被告要給付原告的依
    據。所以，本院在99年8月25日、99年9月8日開庭時，就依
    據民事訴訟法第199條的規定，詢問原告「依據什麼法律關
    係跟被告請求100萬元？」，原告回答：「因為我父親總共
    有四筆存單，被告挪用一筆50萬元，另外我父親有活期存款
    156萬元也被被告挪用。因為被告挪用200萬元，那筆錢我可
    以平分一半，所以我請求100萬元。」、「（問：你不是有
    提出刑事告訴嗎？）那是另外一件，跟本案沒關係」、「我
    是根據我父親的存摺上發現有錢被領走，領錢沒有第三者，
    只有被告。」等語。然而，就算原告所說出錢的事情是真實
    的（被告已經否認真實），但原告仍然沒有說明，為什麼被
    告應該給付原告100萬元的「依據」。
(三)而且，原告雖主張訴外人吳金慶生前罹患老年癡呆症和一些
    老年病症，無法自理，其於大雅鄉農會帳戶之存款遭被告挪
    用云云，固提出診斷證明書、存單、存摺交易明細為憑，可
    是，診斷證明書雖能夠證明吳金慶生前患有各該病症，然無
    從推認吳金慶是無意識能力人，交易明細表亦僅可以推認有
    各筆交易金額之進出，無從據以認定其交易原因事實為何，
    亦難直接認定是被告領取的，且原告主張依其所提出吳金慶
    大雅鄉農會帳戶存摺內頁所示，轉帳至他人帳號0000000000
    0000、00000000000000號是被告所有一節，經本院發函詢問
    結果，該二帳戶也不是被告所有的，有大雅鄉農會99年9月2
    日雅農信字第0990002912號函覆資料可以查對，原告就其主
    張被告「挪用」存款「多少金額」之事實，亦未舉證以實其
    說。退一步來說，該大雅鄉農會存款帳戶既然是訴外人吳金
    慶生前所有開戶的，吳金慶要如何支用，自與原告無關，原
    告本來就無從主張該帳戶內存款之權利，難謂有什麼權利受
    到損害（如果主張是侵權行為法律關係的話）。接著，原告
    又主張：吳金慶於95年2月18日過世，根據吳金慶的存摺發
    現有錢被領走，依存摺記載被告自87年到92年8月25日前都
    有挪用存款等情觀之，則迄吳金慶過世前3至8年間始有其所
    謂遭挪用情事，換句話說，在吳金慶過世前3年內，遭挪用
    之款項已不在吳金慶帳戶內，原告所說遭領走之存款，不是
    繼承標的，而且，原告所說的這些事情是發生在繼承還沒開
    始之前3年以前的事，也沒有繼承權被侵害的情形（如果主
    張是繼承回復請求權法律關係的話）。縱使認為那些存款是
    繼承標的的遺產一部分，惟按「共同繼承之遺產在分割以前
    ，應為各繼承人公同共有，如公同共有人中之一人或數人，
    以其他公同共有人處分共有物為無效，對於主張因處分而取
    得權利之人，雖非不可提起確認該物仍屬公同共有人全體所
    有之訴，但提起確認自己部分公同共有權存在或交還自己部
    分之訴，則為法所不許」，最高法院37年上字第7302號判例
    可資參照。被告辯稱吳金慶共有6名子女為繼承人一節，為
    原告所不否認，則原告自己1個人直接對被告1個人起訴請求
    交還自己的部分，也是跟法律規定及最高法院見解不合，不
    應准許。
(四)綜上所述，原告請求被告應給付100萬元，洵非有據，因此
    ，原告的請求無理由，應予以駁回。
四、本件判決的基礎已經明確，雙方其他陳述、主張，本院認為
    與判決結果無影響，不再一一說明。
五、訴訟費用負擔的依據：民事訴訟法第78條。
中    華    民    國    99    年    9     月    30    日
                  民事第二庭    法  官  吳崇道
以上正本係照原本作成
如對本判決上訴，須於判決送達後20日內向本院提出上訴狀。如
委任律師提起上訴者，應一併繳納上訴審裁判費。
中    華    民    國    99    年    9     月    30    日
                                書記官

司法院資訊處製作；財團法人民間司法改革基金會備份。
